臺灣高等法院臺南分院刑事判決
110年度上易字第85號
上  訴  人  臺灣臺南地方檢察署檢察官
被      告  方峙富



                 
上列上訴人因被告違反毒品危害防制條例案件，不服臺灣臺南地
方法院109年度簡上字第249號中華民國109年11月30日第一審判
決（聲請簡易判決處刑案號：臺灣臺南地方檢察署109年度毒偵
字第1294號），提起上訴，本院判決如下：
    主  文
上訴駁回。
扣案如附表所示之物，均沒收銷燬。
    理  由
一、聲請簡易判決處刑意旨略以：被告甲○○基於施用第二級毒品
    甲基安非他命之犯意，於民國109年5月18日16時許，在臺南
    市安南區安吉路旁空地，以將甲基安非他命置入玻璃球燒烤
    吸食煙霧之方式，施用甲基安非他命1次，嗣於109年5月18
    日23時20分許，在臺南市安南區海佃路2段與海尾路口為警
    攔檢查獲，並扣得如附表所示甲基安非他命4包。因認被告
    涉犯毒品危害防制條例第10條第2項之施用第二級毒品罪嫌
    。
二、按起訴之程序違背規定者，應諭知不受理之判決，並得不經
    言詞辯論為之，刑事訴訟法第303條第1款、第307條定有明
    文。此所稱起訴之程序違背規定，係指檢察官提起公訴之訴
    訟行為於程序上有違法律之規定而言。而提起公訴之訴訟行
    為是否於程序上有違法律規定，原則上，固是以起訴時所存
    在之事項及法律規定為判斷，惟檢察官起訴後始發生之情事
    變更事由，致法院不能為實體審理及判決，亦屬「起訴之程
    序違背規定」（最高法院109年度台上字第3826號判決參照
    ）。
三、又按：
㈠、109年7月15日修正生效之毒品危害防制條例20條第3項、第23
    條第2項，各規定：「依前項規定為觀察、勒戒或強制戒治
    執行完畢釋放後，3年後再犯第10條之罪者，適用前2項之規
    定」、「觀察、勒戒或強制戒治執行完畢釋放後，3年內再
    犯第10條之罪者，檢察官或少年法院（地方法院少年法庭）
    應依法追訴或裁定交付審理」，此次修正乃考量施用毒品者
    具「病患性犯人」之特質，放寬觀察、勒戒或強制戒治制度
    之適用時機（立法理由參照），將追訴條件由觀察、勒戒或
    強制戒治執行完畢釋放後5年內改為3年內；且該「3年後再
    犯」，只要本次再犯（不論修正施行前、後）距最近一次觀
    察、勒戒或強制戒治執行完畢釋放，已逾3年者，即該當而
    應再令觀察、勒戒，不因其間是否另犯第10條之罪經起訴、
    判刑或執行而受影響，俾落實此次寬厚刑事政策之變革（最
    高法院109年度台上大字第3826號裁定參照）；準此，倘被
    告被訴施用毒品犯行，距最近一次觀察、勒戒或強制戒治執
    行完畢釋放出所，3年後再犯，訴追條件即有欠缺。
㈡、至於修正後之毒品危害防制條例第35條之1第2款固規定：「
    審判中之案件，由法院或少年法院（地方法院少年法庭）依
    修正後規定處理；依修正後規定應為不起訴處分或不付審理
    之裁定者，法院或少年法院（地方法院少年法庭）應為免刑
    之判決或不付審理之裁定。」，另該條款之立法說明舉例略
    謂：「若該等案件於修正施行前已繫屬於法院或少年法院（
    地方法院少年法庭）者，『為求程序之經濟，法院或少年法
    院（地方法院少年法庭）應依修正施行後之規定處理，即應
    依職權為觀察、勒戒或強制戒治之裁定』」等語，似欲透過
    立法說明由法院依職權裁定觀察、勒戒或強制戒治，以替代
    第20條第1項、第2項所定應由檢察官提出觀察、勒戒或強制
    戒治之聲請云云。惟「起訴程序違背規定」既及於起訴後規
    定，法院當不能「為求程序之經濟」便宜行事，而應保障起
    訴至審判中程序均合規定之當事人程序正義，一方面尊重檢
    察官選擇依聲請觀察、勒戒或命附戒癮條件緩起訴處分等裁
    量權，另方面亦賦予施用毒品者於偵查中陳述適合之戒癮治
    療或戒毒處遇之機會，以保障病患型犯人之陳述權，始與落
    實此次修法寬厚刑事政策變革之意旨相符；反之，倘依毒品
    危害防制條例第35條之1規定立法說明舉例由法院逕行依職
    權裁定觀察、勒戒等語，於第一審判處施用毒品罪刑而由被
    告上訴至第二審情形，此時倘依該說明舉例，由法院逕依職
    權定觀察、勒戒確定，如被告始再撤回上訴，則罪刑與觀察
    、勒戒皆須執行，無異二罰，縱可彼此折抵，然已使罪刑執
    行及觀察、勒戒處遇之目的混淆衝突，更與此次修法考量施
    用毒品者具「病患性犯人」之特質、放寬觀察、勒戒或強制
    戒治制度適用時機之寬厚目的，扞挌不符；從而，前開依毒
    品危害防制條例第35條之1規定立法說明舉例由法院逕行依
    職權裁定觀察、勒戒等語，自非允當，不宜採用。
四、經查：
㈠、本件被告前因施用毒品，最近一次經臺灣士林地方法院以104
    年度毒聲字第371號裁定送觀察、勒戒，嗣因無繼續施用毒
    品傾向，而於105年3月30日觀察、勒戒執行完畢釋放，並經
    臺灣士林地方檢察署檢察官以104年度毒偵字第2281號為不
    起訴處分確定等情，有該不起訴處分書及臺灣高等法院被告
    前案紀錄表在卷可稽。被告本件被訴於109年5月18日，施用
    甲基安非他命之犯行，係在前開觀察、勒戒執行完畢3年後
    再犯，不得逕行起訴，是以訴追條件仍有欠缺。
㈡、本件雖在修正生效前之109年6月30日起訴繫屬原審法院，有
    原審法院收文章戳（見原審簡字卷第7頁）附卷可參，上訴
    後審判中已在109年7月15日修法生效後，因法律修正之情事
    變更，起訴後發生訴追條件欠缺，致起訴程序違背規定，該
    程序違背規定之瑕疵，無從於審判中補正，法院應不能為實
    體審理及判決，應依刑事訴訟法第303條第1款規定諭知不受
    理判決。是原審以相同認定，不經言詞辯論，逕行撤銷原審
    有罪之簡易判決，改諭知不受理判決，自無違誤。
五、上訴駁回之理由：　
　　檢察上訴意旨，以檢察官於毒品危害防制條例109年7月15日
    修法生效前，即已聲請以簡易判決處刑，依最高法院109年
    度台上大字第3826號裁定，被告本件被訴於109年5月18日，
    施用甲基安非他命之犯行，距最近一次觀察、勒戒執行完畢
    釋放出所，3年後再犯，固應予被告觀察、勒戒之機會，惟
    基於被告利益之保護與便民之考慮，及實無重複分案造成擾
    民之誤會，並得簡省司法資源，法院宜傳喚被告告知後，逕
    為觀察、勒戒之裁定，原審卻為不受理之判決，容有違誤，
    請將原判決撤銷，更為適當之裁判等語。惟檢察官上訴意旨
    所指摘之上情，業經本院指駁詳如前述，其上訴為無理由，
    應予駁回，且不經言詞辯論為之。
六、沒收部分：
㈠、按查獲之第一、二級毒品及專供製作或施用第一、二級毒品
    之器具，不問屬於犯罪行為人與否，均沒收銷燬之；又違禁
    物或專科沒收之物得單獨宣告沒收，現行毒品危害防制條例
    第18條第1項前段，刑法第40條第2項分別定有明文。是現行
    刑法關於沒收之規定，已具有獨立法律效果，故其宣告，不
    必然附隨於裁判為之，可單獨宣告沒收之。
㈡、查扣案如附表所示之白色結晶4包，均驗出甲基安非他命，有
    高雄市立凱旋醫院濫用藥物成品檢驗鑑定書（見偵卷第26頁
    ）附卷可稽，為毒品危害防制條例第2條第2項第2款所列管
    之第二級毒品，依同條例第11條第2項規定，不得持有，屬
    違禁物甚明。本案被告持有甲基安非他命以供施用之行為，
    固因本案起訴程序違背規定而應為不受理之諭知，惟檢察官
    於聲請簡易判決處刑書既已載明聲請沒收銷燬扣案如附表所
    示甲基安非他命4包，是該等扣案之第二級毒品，即應依毒
    品危害防制條例第18條第1項前段規定宣告沒收銷燬，另盛
    裝上開甲基安非他命之包裝袋4個，以現今採行之鑑驗方式
    ，仍會殘留微量毒品而無法將之完全析離，應與該等包裝內
    含之各該第二級毒品視為一體，爰依前揭規定併予宣告沒收
    銷燬；至送驗耗費之該第二級毒品，既已滅失而不存在，自
    無於本案宣告沒收銷燬之。然原判決為不受理判決，並未同
    時依檢察官之聲請為沒收之宣告，自應由本院補充宣告沒收
    銷燬及沒收。
據上論斷，應依刑事訴訟法第368條、第372條，毒品危害防制條
例第18條第1項前段，刑法第11條、第40條第2項，判決如主文。
本案經檢察官郭文俐聲請簡易判決處刑，檢察官羅瑞昌提起上訴
。　　
中　　華　　民　　國　　110 　年　　2 　　月　　26　　日
                 刑事第四庭     審判長法  官　郭玫利
                                      法  官　曾子珍
                                      法　官　陳金虎
以上正本證明與原本無異。
不得上訴。
　　　　　                            書記官　蘇文儀
中　　華　　民　　國　　110 　年　　2 　　月　　26　　日
附表：
編號   扣案物名稱 數量        鑑定結果 1 第二級毒品甲基安非他命（含包裝袋1個） 1包 白色結晶外觀，檢出第二級毒品甲基安非他命，檢驗前淨重0.241公克、檢驗後淨重0.231公克。 2 第二級毒品甲基安非他命（含包裝袋1個） 1包 白色結晶外觀，檢出第二級毒品甲基安非他命，檢驗前淨重0.118公克、檢驗後淨重0.109公克。 3 第二級毒品甲基安非他命（含包裝袋1個） 1包 白色結晶外觀，檢出第二級毒品甲基安非他命，檢驗前淨重0.186公克、檢驗後淨重0.173公克。 4 第二級毒品甲基安非他命（含包裝袋1個） 1包 白色結晶外觀，檢出第二級毒品甲基安非他命，檢驗前淨重0.141公克、檢驗後淨重0.131公克。